【裁判字號】    98,易,2964
【裁判日期】    990331
【裁判案由】    偽造文書
【裁判全文】
臺灣臺北地方法院刑事判決              98年度易字第2964號
公  訴  人  臺灣臺北地方法院檢察署檢察官
被      告  己○○
上列被告因偽造文書案件，經檢察官提起公訴（98年度偵緝字第
1759號），本院判決如下：
    主  文
己○○無罪。
    理  由
一、公訴意旨略以：被告己○○係台灣聯合瓦斯運通股份有限公
    司（起訴書漏載「運通」二字，下簡稱台灣聯合瓦斯公司）
    負責人。民國94年7月間，台灣聯合瓦斯公司因經營不善，
    被告乃與甲○○、丙○○（原名許福國，對外使用偏名許煜
    東）合資設立台灣聯和運通股份有限公司（下簡稱台灣聯和
    運通公司），接手台灣聯合瓦斯公司之業務。而台灣聯合瓦
    斯公司曾向交通部臺灣鐵路管理局申請（下簡稱臺鐵局）承
    租五堵貨運廠廠房及鶯歌段空地，己○○欲將該租賃權轉讓
    予台灣聯和運通公司，但因轉讓租賃權可能遭出租單位，即
    臺鐵局貨運服務總所下屬之臺北貨運服務所、桃園服務站等
    終止契約並沒收履約保證金新臺幣（下同）47萬5791元，被
    告為避免履約保證金遭臺鐵局下屬業務單位沒收，其先向臺
    鐵局承辦人員稱台灣聯合瓦斯公司已改組為台灣聯和運通公
    司，而後與員工丁○○（另經本院判處拘役15日，緩刑2年
    確定）共同基於偽造業務上文書之犯意，指示丁○○於同年
    7 月11日以台灣聯合瓦斯公司名義，製作（94）聯合運字第
    05071105號函行文臺鐵局、貨運服務總所、台北貨運服務所
    、桃園服務站等，虛偽載稱「台灣聯合瓦斯公司為擴大營運
    達成遠期未來營運目標，故必增強股東陣容及資金投入，而
    於94年7月4日已設立登記完成改為台灣聯和運通公司」
    云云，以表示台灣聯合瓦斯公司因改組而更名為台灣聯和運
    通公司，要求臺鐵局以「更名換約」之方式重新訂約，臺鐵
    局貨運服務總所總經理張應輝（另為不起訴處分）乃要求所
    屬單位與台灣聯和運通公司更換租約，致使台灣聯合瓦斯公
    司所繳交之上開47萬5791元履約保證金免遭沒收，足以生損
    害於臺鐵局（監管單位）、貨運服務總所、臺北貨運服務所
    （簽約對象）。因認被告己○○涉犯刑法第216條、第215條
    之共同行使業務上登載不實文書罪嫌等語
二、按犯罪事實應依證據認定之，無證據不得認定其犯罪事實。
    又不能證明被告犯罪者，應諭知無罪之判決，刑事訴訟法第
    154 條第2 項、第301 條第1 項分別定有明文。再按，事實
    之認定，應憑證據，如未能發現相當證據，或證據不足以證
    明，自不能以推測或擬制之方法，為裁判基礎；且認定不利
    於被告之事實須依積極證據，苟積極證據不足為不利於被告
    事實之認定時，即應為有利於被告之認定；另認定犯罪事實
    所憑之證據，雖不以直接證據為限，間接證據亦包括在內，
    然無論直接證據或間接證據，其為訴訟上之證明，須於通常
    一般之人均不致有所懷疑，而得確信其為真實之程度者，始
    得據之為有罪之認定，倘其證明尚未達到此一程度，而有合
    理之懷疑存在，無從使事實審法院得有罪之確信時，即應由
    法院為諭知被告無罪之判決，最高法院40年臺上字第86號、
    30年上字第816號、76年臺上字第4986號著有判例。
三、本件公訴人認被告涉有上開行使業務上登載不實文書罪嫌，
    無非係以被告己○○之供述、證人丁○○、丙○○、乙○○
    （起訴書誤載為許宏華）、戊○○之證述、台灣聯合瓦斯公
    司基本資料、台灣聯和運通公司基本資料、台灣聯合瓦斯公
    司94年7月11日（94）聯合運字第05071105號函、臺鐵局94
    年7月27日鐵貨業字第0940014845號函、臺鐵局貨運服務總
    所94年10月18日貨業字第0940008100號函、臺鐵局貨運服務
    總所臺北貨運服務所94年10月24日北貨業字第0940002350號
    函、台灣聯合瓦斯公司與貨運服務總所臺北貨運服務所之土
    地租賃契約、台灣聯和運通公司與貨運服務總所臺北貨運服
    務所、桃園服務站之土地租賃契約及公證書為其論據。
四、訊據被告固然坦承在台灣聯合瓦斯公司及台灣聯和運通公司
    均擔任股東且曾擔任台灣聯合瓦斯公司之負責人，惟堅決否
    認有何行使業務上登載不實文書之犯行，辯稱：台灣聯合瓦
    斯公司與台灣聯和運通公司實際上是同一家公司，我後來並
    非台灣聯合瓦斯公司負責人，而且我也沒有指示丁○○製作
    發函，只有在換約時擔任保證人等語。經查：
  (一)卷附台灣聯合瓦斯公司94年7月11日發給臺鐵局函文記載：
    「主旨：台灣聯合瓦斯公司為配合政府東砂西運政策，為了
    擴大營業，故於94年7月4日將公司改組變更為台灣聯和運通
    公司。說明：一、台灣聯合瓦斯運通股份有限公司為擴大營
    運達成遠期未來營運目標，故必增強股東陣容及資金投入，
    而於中華民國94年7月4日已設立登記完成改為台灣聯合運通
    股份有限公司（附公司執照影本）。二、原公司與貴局所簽
    定運用契約書及租地契約等相關契約，請貴局能重新辦理由
    台灣聯合運通股份有限公司簽定，不便之處敬請海涵體察。
    」等字樣（見95年度他字第5740號偵查卷第24頁），而證人
    即製作前揭函文之人丁○○於偵查、本院審理時證稱：是己○○要我製作該函件，內容叫我這樣寫的，我是依照己○○
    我的內容照打而已，我只是負責打字，內容也不是很瞭解，
    因為這個業務是他負責，而且也是他找我們進來做，他跟我
    講內容，我才有辦法做這個函等語（見98年度偵緝字第1759
    號偵查卷第44至46頁及本院卷第60頁至第61頁背面），佐以
    被告於偵查中自承：有請丁○○發函，要求臺鐵局配合更名
    ，合約及更名的事，都是我在聯繫，內容我忘記是否是我指
    導的等語（見98年度偵緝字第1759號偵查卷第45頁），顯見
    被告確有指示丁○○前揭函文之內容，並行文予臺鐵局，被
    告於本院辯稱並未指示丁○○發函，並非可採。又臺鐵局貨
    運服務總所據此函文要求所屬單位與台灣聯和運通公司更換
    租約，此有台灣聯和運通公司與貨運服務總所臺北貨運服務
    所、桃園服務站之土地租賃契約及公證書在卷可稽（見97
    年度偵字第9917號偵查卷第48至52頁），此部份事實亦堪以
    認定。
  (二)依台灣聯合瓦斯公司與台灣聯和運通公司之登記案卷以觀，
    94年間台灣聯合瓦斯公司之股東，與94年7月間台灣聯和運
    通公司登記成立時之股東，幾近相同，足見兩家公司於股東
    結構上有密切之關係。而關於台灣聯合瓦斯公司與台灣聯和
    運通公司於業務、人員、設備及資金等方面之關係，證人即
    台灣聯合運通公司之董事長乙○○於本院審理時證稱：一開
    始台灣聯合瓦斯公司的負責人是己○○，經營不善，後來負
    責人轉成甲○○，這時候主要股東就是好力公司、我、丙○○、甲○○以及被告，我們接手的時候因為公司跳過票、信
    用不佳，向銀行借款困難，所以我們才成立台灣聯和運通公
    司，把台灣聯合瓦斯公司的資產全部移轉過來，用這家台灣
    聯和運通公司來重新出發，舊公司的人員及機器怪手的部分
    我們就全部接收，所以台灣聯和運通公司的股東與台灣聯合
    瓦斯公司的股東，除了我在台灣聯合瓦斯公司是以我太太連
    郁雯名義持股外，都是一樣的等語（見本院卷第77頁背面至
    第81頁）；證人即台灣聯和運通公司之股東甲○○於本院審
    理時證稱：台灣聯合瓦斯公司原來是被告在經營，後來被告
    賣給我，找了我、乙○○及丙○○入股，被告沒有出錢，是
    以他原來經營時的設備入股，後來台灣聯合瓦斯公司原本的
    票有問題，我要貸款無法貸款，才又成立台灣聯和運通公司
    ，大家就沒有再出錢，就是把舊的台灣聯合瓦斯公司轉移過
    來，把舊有的公司人員、業務全部移轉到新的公司這邊等語
    （見本院卷第82頁至第83頁背面）；證人丁○○於本院審理
    中證稱：台灣聯合瓦斯公司與台灣聯和運通公司的關係就是
    台灣聯合瓦斯公司變成台灣聯和運通公司，台灣聯和運通公
    司在原來的台灣聯合瓦斯公司位於南京東路2段11號9樓地址
    辦公，辦公設備本來就是用好力公司的，後來繼續沿用，職
    員的部分本來只有我一個，後來陸續應徵會計、業務助理進
    來，之後變成台灣聯和運通公司後這些人員還在等語（見本
    院卷第62頁）；另證人戊○○於本院審理時亦證稱：我在那
    邊工作的時候，公司有異動過，我一進公司的時候，我記得
    公司有改組換名過等語（見本院卷第53頁背面）。上情與被
    告供稱：我們合夥的時候，等於台灣聯合瓦斯公司的資產過
    戶到台灣聯和運通公司，四個人都有簽名，事實上這個事情
    可以分成三個階段，第一個階段是我一個人經營台灣聯合瓦
    斯公司，因為貸款的部分我退票，甲○○以及乙○○，一開
    始接手的期間是以甲○○擔任負責人，這時候台灣聯合瓦斯
    公司就不是屬於我個人所有，而是我與這些股東共同所有，
    人員、機械設備、鐵路局的路權都沒有變，等於都是這些股
    東的股權，後來是我有退票沒有辦法繼續借錢，所以他們才
    去說要成立台灣聯和運通公司等語（見本院卷第81頁背面）
    ，互核無訛。足見台灣聯合瓦斯公司與台灣聯和運通公司於
    登記上或公司法之規範上雖屬法人格互異之二個公司，並非
    單純由台灣聯合瓦斯公司更名為台灣聯和運通公司，然台灣
    聯和運通公司係由台灣聯合瓦斯公司之股東所共同籌劃設立
    ，承接台灣聯合瓦斯公司之設備資產，並繼續經營與臺鐵局
    間之相關業務，其公司成員、股東、辦公地點及業務範圍均
    幾乎與原先之台灣聯合瓦斯公司完全相同，以兩家公司之股
    東例如被告之立場言，實屬所謂「同一家公司」，此由先後
    任職於兩家公司之證人丁○○證稱：當時我認為台灣聯合瓦
    斯公司與台灣聯和運通公司是一樣的公司，就是台灣聯合瓦
    斯公司「變成」、「換成」台灣聯和運通公司等情（見本院
    卷第61頁正反面），益徵上開公司之人員對於該二公司組織
    之認知，確有認為係屬相同或同一之情形。則被告指示丁○○製作之前揭函文內容記載：「台灣聯合瓦斯公司為配合政
    府東砂西運政策，為了擴大營業，故於94年7月4日將公司改
    組變更為台灣聯和運通公司等字樣」，其所謂「改組變更」
    ，以台灣聯和運通公司係由原台灣聯合瓦斯公司股東出資成
    立，承接台灣聯和運通公司之資產設備，並繼續經營與臺鐵
    局之相關業務等角度而言，客觀上實無所謂登載「不實」可
    言。
  (三)又按刑法第215條業務上登載不實文書罪，所謂「業務上作
    成之文書」以文書之作成與其業務有密切關係，非執行業務
    即不能作成該文書者，始屬之（最高法院64年度第3次刑庭
    庭推總會議決議意旨可資參照）。惟是否係本於執行業務所
    作成之文書皆屬於「業務上作成之文書」，而不問其業務性
    質或內容如何？從本罪之規範目的可得，一般私文書，行為
    人如以自己名義而製作內容不實之文書，就該私文書之製作
    通常尚難以偽造私文書罪繩之（最高法院47年台上字第365
    號判例意旨參照）；唯有當行為人係屬於特定從業人員，其
    所從事的職業活動依法或交易習慣有如實製作特定文書之義
    務，而且此等特定職業活動作成之文書在現代社會法制度或
    交易往來觀念中具有相當的可靠性，即一定程度的信賴，於
    此情況下，行為人在該等相關文書所為不實之登載，將會影
    響法律或一般社會大眾對於此等文書內容真實性之信賴期待
    、甚或社會交易往來之秩序，也正因如此，始有動用刑罰之
    必要。典型之事例，如醫師出具之診斷書、出生證明書（參
    見醫師法第28條之4第5款），營業人開立之統一發票（加值
    型及非加值型營業稅法第32條、統一發票使用辦法第7條）
    ，會計師承辦財務報告報告書所為之查核簽證（會計師法第
    48條）等，均屬此種具有如實製作特定文書義務者；換言之
    ，倘不屬於職業活動所必然製作者，非屬依法有如實登載義
    務之文書，或在現代社會法制度或交易觀念中欠缺一定的可
    靠性時，即非屬於「業務上作成之文書」。查本件被告指示
    丁○○製作之前揭函文，依前開說明，係屬於職業活動所必
    然製作，並無疑義；依卷內臺鐵局貨運服務總所臺北貨運服
    務總所先前與台灣聯合瓦斯公司簽訂之土地租賃契約，固有
    約定「乙方（指承租之台灣聯合瓦斯公司）將租賃物標的全
    部或部分轉租、分租、出借或將租賃權轉讓他人」者，甲方
    （指臺鐵局）得隨時終止租約並沒收履約保證金（見95年度
    他字第5740號卷第74至76頁），然被告指示丁○○發函予臺
    鐵局，表示為擴大營運而將公司改組變更為台灣聯和運通公
    司，原公司與臺鐵局簽訂之相關租地契約，期盼臺鐵局能重
    新辦理由台灣聯和運通公司簽訂等語，僅屬商業上表示欲重
    新簽約或換約之往來函文，至於臺鐵局應以重新簽約、換約
    之方式回應，或是否認為屬於前述擅自轉讓租賃權而依約應
    予沒收履約保證金之情形，仍有待其自行評估決定，尚不能
    認為被告因此負有據實交代其公司組織如何變更或欲如何辦
    理契約簽訂事宜之義務。足見該函文顯非屬依法有如實登載
    義務之文書，在現代社會法制度或交易觀念中亦欠缺一定的
    可靠性，縱其用語並未完全合於兩家公司於法律上並非相同
    人格之狀態，仍不得遽認係屬負有據實填載義務之「業務上
    作成之文書」。公訴人遽論以業務上登載不實文書罪，容有
    違誤。
  (四)再者，縱認為上開函文屬於被告業務上作成之文書，且所謂
    台灣聯合瓦斯公司「改組變更」為台灣聯和運通公司一節與
    事實不符，惟按刑法第215條之業務上登載不實文書罪，係
    以從事業務之人，明知為不實之事項，而登載於其業務上作
    成之文書，足以生損害於公眾或他人，為構成要件。即本罪
    之構成要件故意，僅以直接故意為限，行為人若僅具未必故
    意，則不足以構成本罪。故刑法第215條之業務上登載不實
    文書罪，除客觀上須有將不實之事項，登載於其業務上作成
    之文書外，行為人於主觀上尚必須「明知」（即以直接故意
    為限）前開事項為不實，進而決意為登載，始該當業務上登
    載不實之文書罪之構成要件甚明，行為人若僅具未必故意或
    過失者，則不足以構成業務上登載不實之文書罪。依前所述
    ，台灣聯和運通公司係由台灣聯合瓦斯公司之股東所共同籌
    劃設立，承接台灣聯合瓦斯公司之設備資產，並繼續經營與
    臺鐵局間之相關業務，二公司之公司成員、股東、辦公地點
    及業務範圍均幾完全相同，致繕打發送本件函文之證人丁○○及被告二人均認為臺灣聯合瓦斯公司確實係「改組」為台
    灣聯和運通公司，而為發函之行為，亦難認被告有明知不實
    而仍故為登載之直接故意，此從該函文明白表示「台灣聯合
    瓦斯運通股份有限公司為擴大營運達成遠期未來營運目標，
    故必增強股東陣容及資金投入，而於中華民國94年7月4日已
    設立登記完成改為台灣聯合運通股份有限公司（附公司執照
    影本）」等語，及該函文之後亦確實檢送台灣聯和運通公司
    營利事業登記證予臺鐵局參閱之行為，亦可知被告並無故意
    混淆或有意對臺鐵局隱瞞台灣聯和運通公司係屬新登記成立
    之公司之事實。是被告既不具有業務上登載不實文書之主觀
    犯意，自不能遽以上開罪責相繩。
五、綜上所述，公訴人所稱系爭函文並非被告業務上必須據實作
    成之文書，且其登載難謂不實，亦難認被告有業務上登載不
    實文書之主觀犯意，自無何種行使業務上登載不實文書罪嫌
    可言。此外，復查無其他積極舉證足認被告有何行使業務上
    登載不實文書之犯行，自不能證明被告犯罪，應為無罪判決
    之諭知。
據上論斷，應依刑事訴訟法第301條第1項，判決如主文。
本案經檢察官高維駿到庭執行職務。
中    華    民    國    99    年    3     月    31    日
                  刑事第七庭  審判長法  官  林庚棟
                                    法  官  林勇如
                                    法  官  章曉文
以上正本證明與原本無異。
如不服本判決，應於判決送達後10日內，向本院提出上訴狀。
                                   書記官  林義盛
中    華    民    國    99    年    3     月    31    日

司法院資訊處製作；財團法人民間司法改革基金會備份。
